臺灣高等法院民事判決
111年度重上字第66號
上  訴  人  王藝穎  
            呂孟淵  
共      同
訴訟代理人  廖修譽律師
被  上訴人  京城商業銀行股份有限公司

法定代理人  戴誠志  
訴訟代理人  方永舟  
參  加  人  彰化商業銀行股份有限公司

法定代理人  凌忠嫄  
訴訟代理人  張書豪  
上列當事人間請求撤銷贈與行為等事件，上訴人對於中華民國11
0年10月5日臺灣新北地方法院110年度重訴字第341號第一審判決
提起上訴，本院於111年6月7日言詞辯論終結，判決如下：
    主      文
上訴駁回。
第二審訴訟費用由上訴人負擔。
    事實及理由
一、被上訴人主張：訴外人帝鴻徠股份有限公司（下稱帝鴻徠公
    司）於民國108年11月13日，邀同上訴人王藝穎及訴外人王
    翊臻為連帶保證人，向伊借款新臺幣（下同）1,000萬元，
    借款期間自108年11月13日起至110年5月13日止，帝鴻徠公
    司於110年5月13日清償日屆至時尚積欠本金680萬元及利息
    、違約金等（下稱系爭債權）未清償，詎王藝穎於同年4月9
    日將其所有如原判決附表所示不動產（下稱系爭不動產）以
    夫妻贈與為原因，於同年4月23日辦畢所有權移轉登記予其
    配偶即上訴人呂孟淵，減少王藝穎之積極財產，有害及伊之
    債權，爰依民法第244條第1項、第4項規定，訴請撤銷上訴
    人間就系爭不動產所為夫妻贈與之債權行為及移轉所有權登
    記之物權行為（下合稱系爭行為），並請求呂孟淵塗銷所有
    權移轉登記，回復登記為王藝穎所有等語。
二、上訴人則以：帝鴻徠公司已提供其所有坐落桃園市○○區○○段
    0000、0000地號土地及000建號即門牌號碼桃園市○○區○○街0
    0號00樓之00房地（下稱○○房地) 設定第一順位抵押權予被
    上訴人足額擔保，且帝鴻徠公司尚有諸多應收債權得以分配
    ，並無害及被上訴人之債權，而被上訴人交予王藝穎簽訂之
    保證契約（下稱系爭保證契約）第3條約定，屬於定型化契
    約條款，未使王藝穎得選擇一般保證或連帶保證就放棄先訴
    抗辯權，違反民法第247條之1第3款規定顯失公平而無效。
    又系爭不動產實係呂孟淵所有而借名登記在王藝穎名下，系
    爭行為屬通謀虛偽意思表示，實際上隱藏終止借名登記契約
    後返還之意思，非屬得撤銷之無償行為，況系爭不動產為伊
    等之夫妻財產，依民法第1030條之1規定，呂孟淵有權取得
    系爭不動產2分之1權利，被上訴人僅得就王藝穎應受分配系
    爭不動產2分之1權利請求撤銷等語，資為抗辯。
三、參加人陳述略以：同被上訴人之主張等語。　　　
四、原審判決上訴人全部敗訴，上訴人不服提起上訴，聲明：㈠
    原判決廢棄；㈡被上訴人在第一審之訴駁回。被上訴人則答
    辯聲明：上訴駁回。
五、查帝鴻徠公司邀同王藝穎、王翊臻擔任連帶保證人，向被上
    訴人借款1,000萬元，借款期間自108年11月13日起至110年5
    月13日止，並提供○○房地予被上訴人設定第一順位最高限額
    抵押權，於借款清償日屆至時，尚積欠被上訴人系爭債權未
    清償；系爭保證契約第3條約定王藝穎負連帶責任並放棄民
    法第745條之先訴抗辯權；系爭不動產於110年4月9日以夫妻
    贈與為原因，於同年4月23日辦畢所有權移轉登記予呂孟淵
    等事實，有綜合授信契約暨總約定書、增補契約書、系爭保
    證契約、交易明細資料（見原審卷第17至45頁、第123、124
    頁）、○○房地之登記謄本（見原審卷第97至107頁）、系爭
    不動產之登記謄本及異動索引資料（見原審卷第51至57頁）
    在卷可證，且為兩造所不爭執（見本院卷第9、140頁）。
六、本院之判斷：
　　被上訴人主張對王藝穎有系爭債權，上訴人間就系爭不動產
    之系爭行為有害及其債權，依民法第244條第1項、第4項規
    定請求撤銷系爭行為並塗銷所有權移轉登記，為上訴人所拒
    絕，並以前詞置辯。兩造均同意簡化本件爭點項目（見本院
    卷第140頁）：㈠系爭保證契約第3條約定是否違反民法第247
    條之1第3款規定而無效？㈡被上訴人主張撤銷上訴人間就系
    爭不動產之系爭行為，並塗銷所有權移轉登記，有無理由？
    茲分述如下：　
　㈠系爭保證契約第3條約定並無違反民法第247條之1第3款規定
    ：
　⒈按依照當事人一方預定用於同類契約之條款而訂定之契約，
    使他方當事人拋棄權利或限制其行使權利之約定，按其情形
    顯失公平者，該部分約定無效，民法第247條之1第3款定有
    明文。所謂「按其情形顯失公平者」，係指依契約本質所生
    之主要權利義務，或按法律規定加以綜合判斷而有顯失公平
    之情形而言（立法理由參照）。
　⒉次按，保證者，謂當事人約定，一方於他方之債務人不履行
    債務時，由其代負履行責任之契約。數人負同一債務，明示
    對於債權人各負全部給付之責任者，為連帶債務。連帶債務
    之債權人，得對於債務人中之一人或數人或其全體，同時或
    先後請求全部或一部之給付。連帶債務未全部履行前，全體
    債務人仍負連帶責任。數人保證同一債務者，除契約另有訂
    定外，應連帶負保證責任。民法第739條、第272條第1項、
    第273條、第748條亦分別定有明文。是連帶保證契約之保證
    人依契約明文約定，與主債務人及其他保證人負連帶責任者
    ，於連帶債務未清償前，對債權人負有全部給付之責任，無
    從主張民法第745條規定之先訴抗辯權，此為連帶保證契約
    本質所生之主要權利義務，難謂有何顯失公平之處。且保證
    人係擔保他人間之債務清償責任，並非經濟之弱者，未自保
    證契約獲取任何利益，如認保證契約有違民法保護保證人之
    任意規定，自可不訂定保證契約，並不因其未為保證人而生
    不利益，或經濟生活受制於銀行不得不為保證之情形。
　⒊查帝鴻徠公司邀同王藝穎及王翊臻擔任連帶保證人向被上訴
    人借款，於借款清償日屆至時尚積欠被上訴人系爭債權，依
    系爭保證契約第3條約定，王藝穎及王翊臻均負連帶責任，
    並放棄民法第745條規定之主張先訴抗辯權，為兩造所不爭
    ，是王藝穎依約負連帶保證責任而放棄先訴抗辯權，乃連帶
    保證契約本質所生之權利義務，與一般保證人享有先訴抗辯
    權，自屬不同，王藝穎亦自承其與帝鴻徠公司負責人有親戚
    關係，且其在該公司任職才會擔任連帶保證人等語（見本院
    卷第260頁），足認王藝穎係基於與帝鴻徠公司間之特殊信
    賴關係始願擔任連帶保證人，參照前述說明，已難認有何顯
    失公平之處。況帝鴻徠公司、王藝穎、王翊臻與被上訴人間
    已成立訴訟上之和解願連帶給付系爭債權本息及違約金，有
    臺灣臺南地方法院和解筆錄乙紙在卷可參（見本院卷第179
    、180頁），兩造對此均無爭執（見本院卷第259、260頁）
    ，王藝穎應負連帶給付責任依法已確定在案，則上訴人抗辯
    被上訴人未使王藝穎得選擇一般保證或連帶保證就放棄先訴
    抗辯權，有違民法第247條之1第3款規定而顯失公平云云，
    要無可採。　　　　　　
　㈡上訴人間就系爭不動產之系爭行為有害及被上訴人之債權，
    被上訴人得請求撤銷並塗銷所有權移轉登記：　
　⒈查參加人對帝鴻徠公司、王藝穎、王翊臻有2,340萬9,536元
    本息及違約金債權存在，有臺灣臺北地方法院民事判決書及
    確定證明書影本附卷為憑（見本院卷第85至97頁），被上訴
    人對帝鴻徠公司名下財產（包括○○房地）已聲請強制執行，
    其財產價額仍不足清償參加人前順位抵押權擔保之債權金額
    與系爭債權乙節，業經被上訴人陳明在案（見本院卷第149
    頁），並提出執行法院之函文為證（見本院卷第183至197頁
    ），而王藝穎除系爭不動產外，別無其他財產之事實，有王
    藝穎之全國財產稅總歸戶財產查詢清單可證（見原審卷第59
    頁），上訴人間就系爭不動產為夫妻贈與之無償行為，使王
    藝穎之積極財產因而減少，致被上訴人之系爭債權陷於清償
    不能或困難，顯有害及被上訴人之債權，是被上訴人依民法
    第244條第1項、第4項規定，訴請撤銷上訴人間就系爭不動
    產所為之系爭行為，並請求呂孟淵將系爭不動產之所有權移
    轉登記塗銷，回復登記為王藝穎所有，自屬有據。　
　⒉上訴人辯稱系爭不動產係呂孟淵出資購買而借名登記在王藝
    穎名下，系爭行為屬通謀虛偽意思表示，實際上隱藏終止借
    名登記契約後返還之意思云云，不足為採：　
　⑴按稱「借名登記」者，謂當事人約定一方將自己之財產以他
    方名義登記，而仍由自己管理、使用、處分，他方允就該財
    產為出名登記之契約。王藝穎將系爭不動產於110年4月9日
    ，以夫妻贈與為原因，於同年4月23日辦畢所有權移轉登記
    予呂孟淵之事實，已如前述，依不動產登記公示之外觀，王
    藝穎係將系爭不動產無償贈與呂孟淵，上訴人既為前述主張
    ，自應就此變態事實負舉證之責，先予敘明。　
　⑵上訴人雖提出彼等之收入存摺影本（見原審卷第153至165頁
    ）、匯款資料（見原審卷第169頁）、日盛國際商業銀行帳
    戶明細資料為證（見本院卷第291至339頁），並向財政部北
    區國稅局聲請調得其98年至109年度之綜合所得稅資料清單
    （見本院卷第231至244頁），據以證明王藝穎收入低於呂孟
    淵而無法購得系爭不動產。然查，上訴人自承系爭不動產於
    購買後即由上訴人夫妻共同居住使用（見本院卷第139頁）
    ，顯見系爭不動產並非由呂孟淵自己管理、使用收益，而與
    借名登記契約要件不符已難認成立借名登記契約之情事，縱
    認上訴人主張系爭不動產係由呂孟淵出資購買乙節屬實，惟
    上訴人為夫妻關係，呂孟淵基於夫妻情誼，為給予收入較低
    之王藝穎一定之保障，將購得之系爭不動產贈與王藝穎，並
    登記在王藝穎名下，符合一般社會常見夫妻贈與之情形，上
    訴人亦不否認有此社會習慣（見本院卷第381頁）。綜上，
    上訴人未能舉證彼等間就系爭不動產確有借名登記契約關係
    存在，則上訴人主張系爭行為屬通謀虛偽意思表示，實際上
    隱藏終止借名登記契約後返還之意思云云，自不足採。
　⒊又按，法定財產制關係消滅時，夫或妻現存之婚後財產，扣
    除婚姻關係存續所負債務後，如有剩餘，其雙方剩餘財產之
    差額，應平均分配，民法第1030條之1第1項定有明文。是夫
    妻剩餘財產差額分配之請求應以法定財產制關係消滅時始得
    主張。查上訴人婚姻關係仍然存續中，並未離婚，有上訴人
    之戶口名簿影本在卷可稽（見原審卷第167頁），上訴人之
    夫妻法定財產關係尚未消滅，無從依前述規定主張夫妻之剩
    餘財產分配，則上訴人辯稱依民法第1030條之1規定，呂孟
    淵有權取得系爭不動產2分之1權利，被上訴人僅能請求撤銷
    王藝穎得分配系爭不動產2分之1權利之部分云云，委無足取
    。　　
七、綜上所述，被上訴人依民法第244條第1項、第4項規定，訴
    請撤銷上訴人間就系爭不動產所為之系爭行為，並請求呂孟
    淵塗銷所有權移轉登記，回復登記為王藝穎所有，自屬正當
    ，應予准許。從而原審為上訴人敗訴之判決，並無不合。上
    訴論旨指摘原判決不當，求予廢棄改判，為無理由，應駁回
    上訴。
八、本件事證已臻明確，兩造其餘之攻擊或防禦方法及所用之證
    據，經本院斟酌後，認為均不足以影響本判決之結果，爰不
    逐一論列，附此敘明。
九、據上論結，本件上訴為無理由，依民事訴訟法第449條第1項
    、第78條、第85條第1項前段，判決如主文。
中　　華　　民　　國　　111 　年　　 6 　  月　　21 　日
                  民事第二十五庭
                      審判長法  官  謝碧莉
                            法  官  林晏如
                            法  官  林俊廷
正本係照原本作成。
如不服本判決，應於收受送達後20日內向本院提出上訴書狀，其
未表明上訴理由者，應於提出上訴後20日內向本院補提理由書狀
（均須按他造當事人之人數附繕本）上訴時應提出委任律師或具
有律師資格之人之委任狀；委任有律師資格者，另應附具律師資
格證書及釋明委任人與受任人有民事訴訟法第466條之1第1項但
書或第2項所定關係之釋明文書影本。如委任律師提起上訴者，
應一併繳納上訴審裁判費。
中　　華　　民　　國　　111 　年　　6 　　月　　21　　日
  　　　　　　　　　　　　　書記官  葉國乾